臺灣高等法院民事判決　　　　　　　　　100年度上字第427號
上　訴　人　韓　瑞
訴訟代理人　景熙焱律師
被　上訴人　姚全碧
訴訟代理人　呂榮海律師
複　代理人　許如瑩律師
上列當事人間請求清償債務事件，上訴人對於中華民國100年3月
4日臺灣士林地方法院100年度訴字第6號第一審判決提起上訴，
本院於民國100年9月6日言詞辯論終結，判決如下：
    主  文
上訴駁回。
第二審訴訟費用由上訴人負擔。
    事實及理由
一、上訴人起訴主張：
  (一)被上訴人於民國(下同)98年11月初向上訴人表示要購買臺北
    市大同區○○○路○段88號15樓之1房屋（下簡稱系爭房屋）
    ，急需新臺幣（下同）500萬元週轉，上訴人因而於98年11
    月6日以ATM自動提款機轉帳兩筆各150萬元，另匯款轉帳一
    筆200萬元，上訴人並同意擔任被上訴人向銀行借款之保證
    人，於98年11月19日一同前往安泰商業銀行(下簡稱安泰銀
    行)辦理貸款並為保證人，當天上訴人即要求被上訴人提出
    清償日期並要求設定為系爭房屋之第二順位抵押權人，惟被
    上訴人閃避，上訴人因而生疑，擔心債權不保，於98年12月
    9日遂委託律師函請被上訴人於函到32日內返還借款，詎被
    上訴人竟予拒絕，稱500萬元為上訴人所贈與，否認有借貸
    關係；又縱認被上訴人否認兩造有借貸關係，惟被上訴人受
    有500萬元利益無法律上原因，為此爰依消費借貸及不當得
    利法律關係（擇一為勝訴之判決），請求被上訴人給付500
    萬元。
  (二)被上訴人與上訴人交往乃係為謀取財產，依證人楊孝菊證稱
    ，尚有訴外人葉時進與上訴人有相同遭遇，被上訴人借款40
    萬元未還，惟因葉時進因損失較少，故未追究此事，故若如
    被上訴人所言係男女朋友，豈可能同時與數個男人同時有金
    錢往來及曖昧關係，故乃被上訴人詐欺之手段。又上訴人每
    月交付10萬元，已足支付每週2個晚上之對價，何需額外之
    贈與，縱當時受騙交付金錢，之後因發現受騙，已撤銷該法
    律行為。又98年12月21日時，被上訴人委由林耀立律師發函
    表示為贈與而非借貸，惟之後被上訴人表示要分兩次還錢，
    故上訴人於99年2月25日撤銷假扣押之執行，然因之後被上
    訴人均未履行且積極要出售房屋，對此，上訴人始知受騙，
    故主張撤銷法律行為，於100年2月9日發函，被上訴人於100
    年2月10日收到，是其法律行為既經撤銷，自得依不當得利
    請求被上訴人返還，並未逾除斥期間。若以借貸之意思交付
    金錢，他方認係贈與而收受，因意思表示不一致，契約未成
    立，所收受之金錢無契約關係，亦需返還。
  (三)上訴人於原審起訴聲明：1.被上訴人應給付上訴人500萬元
    及自起訴狀繕本送達翌日即99年12月21日起至清償日止，按
    年息百分之五計算之利息；2.願供擔保，請准宣告假執行。
    嗣原審為上訴人之訴及假執行之聲請均駁回之判決，對此，
    上訴人不服提起上訴，爰於本院上訴聲明：1.原判決廢棄，
    改判被上訴人應給付上訴人500萬元，及自99年12月21日起
    迄清償日止，依年利率5%計算之利息。2.上訴人願供擔保，
    請准宣告假執行。
二、被上訴人則以下列辯詞資為抗辯：
  (一)對於上訴人有匯款500萬元予被上訴人乙節不爭執，惟兩造
    並無借款之事實，而是男女朋友間之贈與。且單純匯款並不
    能證明兩造有借貸之法律關係，況上訴人曾對被上訴人聲請
    假扣押是事後反悔之意，無從證明自始未有贈與之意思，況
    事後上訴人自知無理，撤回其假扣押。
  (二)上訴人於96年底認識被上訴人，對被上訴人殷勤追求，此有
    上訴人親自書成之手稿上屢載「Honey」、「I  LOVE YOU」
    、「能夠有娘子這麼好的伴侶我一定會永遠疼愛珍惜」可證
    ，上訴人又表示「不管如何我一定全心全力支持娘子，就像
    我先前說過的：我是娘子的歸宿、家和守護神」，上訴人為
    表示愛意，主動表示願協助被上訴人購屋，積極與仲介公司
    接洽，被上訴人還提醒上訴人「干萬不可有壓力」，在此情
    況下，上訴人表示「我正安排更多的資金作為買房子額外需
    要的預備金及房地產投資與時裝生意的需要」，上訴人還告
    知被上訴人「其雖有家室但因妻子身體不好而允許其交女朋
    友，且有經濟能力照顧被上訴人」，並為顯示能力及對被上
    訴人之愛心有匯付相關款項贈與被上訴人，被上訴人不僅從
    未主動要求，還提醒上訴人千萬不要有壓力，上訴人豈能於
    「愛」3、4年之後偽稱借貸請求返還？
  (三)而上訴人所稱每月10萬元部分，(後減為8萬元)係上訴人須
    支付於舞廳之費 (一天包茶舞、晚舞八小時約1萬元，每
    週2次，則一個月約8萬元至10萬元左右)，並非上訴人所稱
    給付予被上訴人，況舞廳工作以伴舞為工作，並非有義務與
    客戶性交易，且被上訴人每週兩天陪上訴人，久之，其他客
    人約被上訴人跳舞時，被上訴人經常不能如客人願，對此，
    被上訴人之收入減少，故與上訴人交往，被上訴人有得亦有
    所失，從而，上訴人竟主張「上訴人與被上訴人每週兩次性
    交易」，形同欺騙被上訴人之感情，其請求有失公允。又因
    上訴人長期每週2天以上陪上訴人，已影響被上訴人之正常
    工作，非證人楊孝菊所稱「請假不到沒有向舞女收一萬元的
    規定」。蓋因短期、偶爾請假，固可請假；但如長期、例行
    性每周2天以上，舞廳均知非請假，如不繳回舞廳，就會被
    「冷凍」或「開除」，故證人所稱之請假與本件之情形不同
    ，況其證言亦不足為有利於上訴人之認定。
  (四)上訴人主張撤銷，不惟缺乏撤銷之事證，且逾一年之除斥期
    間，況上訴人已獲「夜宿」及「金屋藏嬌」之利益，被上訴
    人付出感情及青春逾三年之久，並非無法律上原因，更無不
    當得利。退步言之，縱該當不當得利，惟上訴人「不法原因
    之給付」，亦不得請求返還。上訴人與被上訴人原本兩相情
    愛，情到濃時「曾經蒼海難為水，卻除巫山不是雲。」上訴
    人百般討好，承諾照顧，惟今，上訴人情盡緣淺，惡言相向
    ，甚而屢次向法院提起爭訟，且上訴人另向臺灣板橋地方法
    院檢察署告發被上訴人「詐欺罪」，亦因檢方調查認為被上
    訴人並無利用感情詐騙上訴人金錢，故以不起訴處分，其再
    議亦遭駁回。況上訴人為42年次，為電子科技公司董事長，
    幾經商場、舞場，閱歷豐富，豈會如此容易受騙？
  (五)並於原審及本院答辯聲明：1.上訴駁回；2.如受不利之判決
    ，願供擔保請准宣告免為假執行。
三、兩造不爭執事項：
  (一)97年3月迄99年2月間，上訴人每月給付被上訴人10萬元，99
    年3月迄99年10月間，上訴人每月給付被上訴人8萬元。
  (二)98年11月6日，上訴人有匯款500萬元予被上訴人之帳戶內。
四、兩造爭執事項：
  (一)兩造就系爭500萬元有無消費借貸關係存在？
  (二)上訴人是否受被上訴人之詐欺而交付500萬元予被上訴人？
    是否已逾除斥期間？是否違反民事訴訟法第447條提出新攻
    擊防禦方法？
  (三)被上訴人自上訴人處收受系爭500萬元有無法律上原因？上
    訴人得否依不當得利請求被上訴人返還？
五、得心證之理由：
  (一)兩造就系爭500萬元有無消費借貸關係存在？
    1.按稱消費借貸者，於當事人間必本於借貸之意思合致，而
      有移轉金錢或其他代替物之所有權於他方之行為，始得當
      之。倘當事人主張與他方有消費借貸關係存在者，自應就
      該借貸意思互相表示合致及借款業已交付之事實，均負舉
      證之責任，其僅證明有金錢之交付，未能證明借貸意思表
      示合致者，仍不能認為有該借貸關係存在（最高法院98年
      度台上字第1045號判決意旨參照）。
    2.查上訴人主張被上訴人要購買系爭房屋，急需500萬元，
      因而於98年11月6日借予被上訴人500萬元等情，並提出土
      地、建物登記謄本、上訴人第一商業銀行存摺、匯款申請
      書回條、安泰銀行個人房屋抵押貸款增補契約書、貸款契
      約書為證(見原審卷第7至21頁)，被上訴人則固不爭執上
      訴人於98年11月6日有匯款500萬元予被上訴人之帳戶內之
      事實(見不爭執事項(二))，惟否認兩造有借貸之合意，揆諸
      首開判決意旨，上開匯款行為僅能證明有金錢交付之事實
      ，而交付金錢之原因多端，自難僅憑上訴人有匯款500萬
      元予被上訴人之事實，即遽認兩造有借貸之合意。故上訴
      人仍應就兩造就系爭500萬元有消費借貸合意之事實，負
      舉證責任。經查：
      (1)上訴人主張伊匯500萬元予被上訴人後，被上訴人未依
        約就系爭房屋設定抵押權作為債務擔保，伊乃聲請假扣
        押，因被上訴人表示每半年清償250萬元，一年內清償
        完畢，伊始撤回假扣押云云，惟為被上訴人否認有同意
        設定抵押權及願意一年內清償之事實(見原審卷第45頁
        、本院卷第17頁)，並辯稱係上訴人自知無理，始撤回
        假扣押，上開500萬元係雙方交往3年來深厚情誼之贈與
        等語，而上訴人復未舉證證明兩造確有約定設定抵押權
        作為債務擔保及被上訴人表示清償借款之事實，自無法
        據以推認兩造就上開500萬元有消費借貸合意。
      (2)又查上訴人主張97年3月被上訴人向上訴人借300萬元購
        屋，結果未購屋去向不明迄未還，若每次被上訴人購屋
        ，上訴人即送數百萬元，不符社會常情，縱有男女關係
        亦非合理云云，然查上開97年3月被上訴人是否向上訴
        人借款一節，乃另一法律關係，與本件是否存有消費借
        貸關係無關，況如被上訴人已向上訴人借300萬元未還
        ，上訴人又何以再同意借被上訴人上開500萬元?又查上
        訴人自承伊係「包養」被上訴人，每週二夜宿被上訴人
        住所等語(見本院卷第40頁背面、原審卷第87頁)，且查
        兩造亦曾共同出遊，有被上訴人提出出遊照片附卷可參
        (見原審卷第54頁)，再查上訴人並於親書字條以「Hone
        y」、「娘子」親暱稱呼被上訴人，並記載「...不管如
        何，一定要積極盡快的讓娘子成為有屋階級...」、「
        買房子的事當然也是沒問題按計畫進行...」、「同時
        我也正在安排更多的資金作為買房子額外需要的預備金
        」等字眼，此有被上訴人提出之字條在卷可憑（見原審
        卷第53頁），並為上訴人所不爭執(見原審卷第58頁最
        後一行)，可見兩造關係曾至為密切，上訴人並有為讓
        上訴人能購買房屋而積極籌畫資金等情，則上訴人給付
        上開500萬元予被上訴人應非全然無因，且男女關係匪
        淺，一方資力較為豐厚者甘願資助另一方者，所在多有
        ，故上訴人主張伊交付數百萬元予被上訴人，不符社會
        常情及不合理云云，即不足採，被上訴人所辯上開500
        萬元係上訴人贈與等語，核與常情無悖，上訴人復主張
        上開字條並無任何贈與之表示云云，自不可採，亦難推
        認兩造就系爭500萬元有消費借貸合意。
      (3)雖上訴人復主張上開97年3月間之字條，與本件98年11
        月6日交付500萬元時間相隔一年半，難認為贈與之心證
        基礎云云，惟查觀之上開字條即在敘述上訴人準備籌資
        為被上訴人購屋一事，且事後上訴人果為被上訴人購買
        系爭房屋而交付上開500萬元，已難認與一年半後之交
        付上開500萬元無關，況籌資亦需要時間，當不得因相
        隔一年半，即認無關，再查上訴人並為被上訴人貸款購
        屋之連帶保證人，此有安泰銀行個人房屋抵押貸款增補
        契約書、貸款契約書附卷可參(見原審卷第13至21頁)，
        若非因兩造關係密切，上訴人又何以同意在系爭房屋之
        貸款契約書上負擔連帶保證人責任，是上訴人此部分主
        張亦不可採。
      (4)上訴人再主張伊每月已給付10萬元(後減為8萬元)，被
        上訴人已獲相當對價，被上訴人心裡只認為與上訴人相
        處為交易，每月8萬或10萬元只有每週二日相處數小時
        ，已符常情，焉有必要再贈與其500萬元云云，惟查上
        開字條內容已顯示上訴人有為被上訴人購屋之意思，已
        如前述，而按購屋係須花費大筆金錢，為眾人所周知，
        則除按月給付金錢外，上訴人再贈與上開500萬元，亦
        與常情相符，上訴人之主張，自不足採。
      (5)至上訴人主張男女朋友間之金錢往來，無任何證明即可
        逕行推定或視為贈與，夫妻尚可分別財產制，政府推行
        耕者有其田，住者有其屋政策，亦不表示都是贈與不必
        付錢云云，經查，依前開證據(上訴人自承、照片、字
        條等)已得證明上訴人係基於贈與而交付上開500萬元，
        非如上訴人所言係逕予推定或視為贈與，又夫妻採分別
        財產制亦端賴雙方是否約定或符合法律規定，並無當然
        為借貸或贈與之關係，另耕者有其田，住者有其屋政策
        ，乃政府優惠政策，本件無法與之比附援引，上訴人此
        部分主張，難認有據。
  (二)上訴人是否受被上訴人之詐欺而交付500萬元予被上訴人？
    是否已逾除斥期間？是否違反民事訴訟法第447條提出新攻
    擊防禦方法？
    1.按因被詐欺或被脅迫而為意思表示者，表意人得撤銷其意
      思表示。前條之撤銷，應於發見詐欺或脅迫終止後，一年
      內為之。但自意思表示後，經過十年，不得撤銷。民法第
      92條第1項、第93條分別定有明文。查依上訴人對被上訴
      人提起有關系爭500萬元之詐欺刑事告訴案件之告訴意旨
      稱伊係於向被上訴人「催討上開借款未果」，始悉遭詐欺
      等情，有臺灣士林地方法院檢察署(下簡稱士林地檢署)檢
      察官100年度偵字第5573號不起訴處分書在卷可稽(見本院
      卷第65頁)，而查上訴人係於98年12月9日催告被上訴人返
      還上開款項，被上訴人則於98年12月21日函覆因男女朋友
      關係之贈與而拒絕等情，有上訴人提出之律師函二份、郵
      件回執在卷可憑(見原審卷第22至24頁)，續查上訴人並自
      承於98年12月29日查封被上訴人不動產等語(見原審卷第6
      頁) ，並有上訴人提出之臺灣士林地方法院民事執行處函
      在卷可參(見原審卷第25頁)，可知上訴人至少在98年12月
      29日已知悉遭詐欺一事，故上訴人主張伊至99年2月25日
      撤銷假扣押強制執行，被上訴人未履行清償承諾且積極要
      出售房屋，伊始知上當云云(見本院卷第74頁)，自不足採
      ，則上訴人於100年2月9日始向被上訴人為撤銷詐欺之意
      思表示，有存證信函、郵件收件回執在卷可查(見本院卷
      第75、76頁) ，揆諸前開規定，上訴人所為撤銷詐欺之意
      思表示距其知悉時已逾一年除斥期間，上訴人不得再主張
      被上訴人詐欺而為撤銷意思表示。
    2.又按當事人不得提出新攻擊或防禦方法。但有下列情形之
      一者，不在此限：一、因第一審法院違背法令致未能提出
      者。二、事實發生於第一審法院言詞辯論終結後者。三、
      對於在第一審已提出之攻擊或防禦方法為補充者。四、事
      實於法院已顯著或為其職務上所已知或應依職權調查證據
      者。五、其他非可歸責於當事人之事由，致未能於第一審
      提出者。六、如不許其提出顯失公平者。民事訴訟法第44
      7條第1項定有明文。經查兩造就兩造間之關係為何有爭執
      ，上訴人並主張此涉及被上訴人意圖騙取上訴人金錢，被
      上訴人對上訴人無真情在，僅為交易行為云云(見原審卷
      第58頁、本院卷第30頁)，故上訴人於本院聲請傳喚證人
      楊孝菊以證明其主張，應認屬民事訴訟法第447條第1項但
      書第3款對於在第一審已提出之攻擊或防禦方法為補充之
      情形，自應准許。
    3.惟查證人楊孝菊於本院證稱，被上訴人曾告訴伊，上訴人
      用10萬元要求被上訴人一星期兩天陪他，其餘時間被上訴
      人仍在舞廳上班，包不包養伊不清楚，葉時進有無包養被
      上訴人或是男女朋友關係伊不清楚，被上訴人與葉時進皆
      說被上訴人係向葉時進借40萬元，借錢的事有透過伊，葉
      時進交給伊，伊在基隆麥當勞交付給被上訴人等語(見本
      院卷第55頁背面、第56頁)，可知上訴人固有每月交付10
      萬元予被上訴人等情，惟查此情在上開字條中亦有記載，
      並係因兩造間當時關係至為親密而給付，此觀上開字條記
      載「Honey,今天存了10萬入妳的台灣企銀帳戶,請核對後
      告訴我是否確實已收到?以後每月10日我就會存入10萬入
      娘子的帳戶,這是相公的責任...」即明(見原審卷第51頁)
      ，可見上訴人給付10萬元予被上訴人，完全係上訴人自願
      自動給付，並無證據證明被上訴人有施何詐術可言，而依
      此延續之情意，再參以上開字條有關「...不管如何，一
      定要積極盡快的讓娘子成為有屋階級...」等積極籌畫幫
      被上訴人購買房屋等字眼（見原審卷第53頁，如前理由五
      之(一)之2.之(2)），應認上訴人交付被上訴人上開500萬元
      ，亦非屬受被上訴人詐欺所為，而係基於對被上訴人之愛
      意而自願交付。此外，上訴人以此對被上訴人提出詐欺刑
      事告訴，亦經士林地檢署檢察官不起訴處分在案，此有士
      林地檢署檢察官100年度偵字第5573號不起訴處分書在卷
      可按(見本院卷第65頁)，益證被上訴人並未對上訴人施以
      詐術。至被上訴人向葉時進借款交付過程與本件不同，是
      否清償亦與本件無關，更無證據顯示被上訴人有何詐欺行
      為，自無法以此推認兩造間就上開500萬元係屬消費借貸
      關係或屬被上訴人詐欺行為，上訴人舉證人楊孝菊之證詞
      主張被上訴人意圖騙取上訴人金錢云云，自不足採信。
    4.至上訴人主張被上訴人與伊交往時，同時與其他男子交往
      ，惟仍與上訴人虛與委蛇，意在騙取上訴人金錢云云，惟
      查上訴人亦自承伊色迷心竅，對被上訴人未有私毫防範，
      始會借500萬元予被上訴人等語(見本院卷第87頁) ，可見
      上訴人同意交付上開500萬元，亦係其著迷於被上訴人美
      色而自願給付，亦無證據顯示被上訴人係以專情於上訴人
      一人為由，要求上訴人交付上開500萬元，故上訴人此部
      分主張，自屬無據。
  (三)被上訴人自上訴人處收受系爭500萬元有無法律上原因？上
    訴人得否依不當得利請求被上訴人返還？
    1.上訴人於原審即主張依消費借貸及不當得利法律關係(見
      原審卷第60頁)，亦主張被上訴人係意圖騙取上訴人金錢
      ，非贈與云云(見原審卷第58、59頁)，是上訴人於本院主
      張伊受詐欺為意思表示撤銷後，因法律關係不存在，即生
      不當得利返還請求權，若以借貸之意思交付金錢，他方認
      係贈與而收受，因意思表示不一致，契約未成立，所收受
      之金錢無契約關係，亦須返還等語，僅為上訴人對其主張
      加以闡述明確，自非屬訴之追加，先予敘明。
    2.再按無法律上之原因而受利益，致他人受損害者，應返還
      其利益。雖有法律上之原因，而其後已不存在者，亦同。
      民法第179條定有明文。查上訴人主張被上訴人詐欺而撤
      銷意思表示，已逾一年除斥期間而不得主張撤銷，況且上
      訴人亦非受被上訴人詐欺而交付上開500萬元等情，已如
      前述(見理由五之(二)之1.、3.)，是上訴人主張因詐欺而撤
      銷意思表示，進而法律關係不存在，請求返還不當得利云
      云，即屬無據。
    3.又查上訴人交付上開500萬元係基於贈與，亦如前述(見理
      由五之(一)之2.之(2)、(3)、(4)），即與被上訴人所辯上開
      500 萬元係上訴人贈與等語並無不合致，上訴人事後否認
      贈與，自不足採，是被上訴人收受上開500萬元即屬基於
      贈與法律關係，並非無法律上原因，是上訴人主張伊係以
      借貸之意思交付金錢，被上訴人認係贈與而收受，因意思
      表示不一致，契約未成立，所收受之金錢無契約關係，亦
      須返還云云，即不可採。
  (四)綜上所述，上訴人未能舉證證明兩造就系爭500萬元有借貸
    之合意及被上訴人受有利益無法律上原因，從而，上訴人依
    消費借貸及不當得利法律關係，請求被上訴人返還500萬元
    及自99年12月21日起迄清償日止，依年利率5%計算之利息，
    為無理由，不應准許。其假執行之聲請亦失所附麗，應併予
    駁回。原審為上訴人敗訴之判決，及駁回其假執行之聲請，
    並無不合。上訴意旨指摘原判決不當，求予廢棄改判，為無
    理由，應予駁回。
  (五)又本件事證已臻明確，兩造其餘之攻擊或防禦方法及證據，
    經本院斟酌後，認為不足以影響本判決之結果，自無逐一詳
    予論駁之必要，併此敘明。
六、據上論結，本件上訴為無理由，依民事訴訟法第449條第1項
    、第78條，判決如主文。
中    華    民    國   100    年    9     月    20    日
                    民事第五庭
                        審判長法  官  李錦美
                              法  官  陳博享
                              法  官  黃雯惠
正本係照原本作成。
如不服本判決，應於收受送達後20日內向本院提出上訴書狀，其
未表明上訴理由者，應於提出上訴後20日內向本院補提理由書狀
（均須按他造當事人之人數附繕本）上訴時應提出委任律師或具
有律師資格之人之委任狀；委任有律師資格者，另應附具律師資
格證書及釋明委任人與受任人有民事訴訟法第466條之1第1項但
書或第2項（詳附註）所定關係之釋明文書影本。如委任律師提
起上訴者，應一併繳納上訴審裁判費。
中    華    民    國   100    年    9     月    20    日
                              書記官  秦慧榮
附註：
民事訴訟法第466條之1（第1項、第2項）：
對於第二審判決上訴，上訴人應委任律師為訴訟代理人。但上訴
人或其他法定代理人具有律師資格者，不在此限。
上訴人之配偶、三親等內之血親、二親等內之姻親，或上訴人為
法人、中央或地方機關時，其所屬專任人員具有律師資格並經法
院認為適當者，亦得為第三審訴訟代理人。